ACORDAO-COMPLETO-2345625

ACÓRDÃO 5295/2019 ATA 25/2019 - SEGUNDA CÂMARA

VISTOS, relatados e discutidos estes autos de tomada de contas especial, instaurada pela Coordenação Geral de Convênios do Ministério do Turismo (CGCV/DGI/SE/MTur) , em desfavor do Sr. Romário Vieira da Rocha, ex-prefeito municipal de Corumbaíba/GO (Gestão 2009 em diante) , em decorrência da não comprovação da utilização e do bom e regular emprego dos recursos provenientes do Convênio 462/2010 (Siafi 735477/2010) ;
	ACORDAM os Ministros do Tribunal de Contas da União, reunidos em sessão de 2ª Câmara, ante as razões expostas pelo Relator, em:
	9.1. julgar irregulares as contas do Sr. Romário Vieira da Rocha (CPF XXX.199.301-XX) , condenando-o em débito pela quantia de R$ 100.000,00 (cem mil reais) , referente a 10/11/2010, com abatimento das quantias já recolhidas pelo Município de Corumbaíba/GO aos cofres da União (R$ 8.668.92, em 10/8/2015, R$ 8.771,06, em 31/8/2015, R$ 8.868,32, em 30/9/2015, R$ 8.966,67, em 29/10/2015, R$ 9.066,11, em 30/11/2015, R$ 9.161,84, em 29/12/2015, R$ 9.161,84, em 26/1/2016, R$ 9.258,58, em 26/2/2016, R$ 9.351,43, em 30/3/2016, R$ 9.460,10, em 29/4/2016, R$ 9.559,98, em 30/5/2016, R$ 9.666,00, em 30/6/2016, R$ 9.773,19, em 29/7/2016, R$ 9.881,57, em 30/8/2016, R$ 9.980,39, em 30/9/2016, R$ 10.080,19, em 31/10/2016, R$ 10.181,00, em 30/11/2016, e R$ 9.054,92, em 29/12/2016) , calculados a partir das correspondentes datas até o efetivo recolhimento, na forma da legislação em vigor, fixando-lhe o prazo de 15 (quinze) dias, a contar da notificação, para que comprove, perante o Tribunal (art. 214, III, 'a', do Regimento Interno do TCU) , o recolhimento da dívida aos cofres do Tesouro Nacional;
	9.2. aplicar ao Sr. Romário Vieira da Rocha (CPF XXX.199.301-XX) a multa no valor de R$ 10.000,00 (dez mil reais) , com base no art. 57 da Lei 8.443/1992, c/c os arts. 210 e 267 do Regimento Interno do TCU, fixando o prazo de 15 (quinze) dias, a contar da notificação, para que comprove, perante o Tribunal (art. 214, inciso III, 'a' do Regimento Interno do TCU) , o recolhimento da dívida aos cofres do Tesouro Nacional, atualizada monetariamente na data do efetivo recolhimento, se paga após o vencimento, na forma da legislação em vigor;
	9.3. autorizar, desde logo, a cobrança judicial da dívida constante deste Acórdão, nos termos do art. 28, inciso II, da Lei nº 8.443/1992, caso não atendida as notificações;
	9.4. encaminhar cópia do presente Acórdão, acompanhado do Relatório e do Voto que o fundamenta, à Procuradoria da República no Estado de Goiás, ao Ministério Público do Estado de Goiás e ao Tribunal de Contas do Estado de Goiás, além da Câmara Municipal de Corumbaíba/GO, para ciência e adoção das providências cabíveis.

Tomada de contas especial instaurada em decorrência da não comprovação da utilização e do bom e regular emprego dos recursos provenientes de convênio que teve por objeto incentivar o turismo por meio do apoio à realização do Projeto intitulado 17ª Festa do Arroz de Corumbaíba/GO.

Segunda Câmara

Prefeitura Municipal de Corumbaíba - GO.

3. Interessados/Responsáveis:
3.1. Interessado: Ministério do Turismo (vinculador) (05.457.283/0001-19).
3.2. Responsável: Romário Vieira da Rocha (XXX.199.301-XX).

13.1. Ministros presentes: Ana Arraes (Presidente), Augusto Nardes (Relator) e Raimundo Carreiro.
13.2. Ministros-Substitutos presentes: Marcos Bemquerer Costa e André Luís de Carvalho.

AUGUSTO NARDES

Transcrevo a seguir a instrução elaborada por auditor da então Secretaria de Controle Externo no Estado do Rio de Janeiro - Secex/RJ (peça 46) , que contou com a anuência do diretor daquela unidade (peça 47) :
"INTRODUÇÃO 
1.	Cuidam os autos de tomada de contas especial instaurada pela Coordenação Geral de Convênios do Ministério do Turismo (CGCV/DGI/SE/MTur) , responsabilizando o Sr. Romário Vieira da Rocha, ex-prefeito municipal de Corumbaíba/GO (Gestão 2009 em diante) , em decorrência da não comprovação da utilização e do bom e regular emprego dos recursos provenientes do Convênio 462/2010 (Siafi 735477/2010) , celebrado com o MTur, tendo por objeto incentivar o turismo por meio do apoio à realização do Projeto intitulado 17ª Festa do Arroz de Corumbaíba/GO, conforme o respectivo Plano de Trabalho aprovado (peça 1, p. 33-51) .
HISTÓRICO
2.	Consoante o disposto na cláusula quarta do termo de convênio, foram previstos R$ 110.000,00 para a execução do objeto, dos quais R$ 100.000,00 seriam repassados pelo concedente MTur e R$ 10.000,00 corresponderiam à contrapartida do município convenente (peça 1, p. 139) .
3.	Os recursos federais foram repassados em parcela única, creditados na conta específica do convênio (c/c. 85030 da Ag. 4406-7 do Banco do Brasil S.A.) , em 10/11/2010, conforme a ordem bancária 20100B801586, no valor de R$ 100.000,00 (peça 1, p. 65) .
4.	O ajuste vigeu no período de 28/5/2010 a 26/8/2010 (peça 1, p. 39) e previa a apresentação da prestação de contas até trinta dias do término da vigência, conforme a cláusula décima segunda do termo de convênio, e 'apostilamento' publicado no DOU de 14/5/2010 pelo MTur, concedendo prorrogação do prazo de vigência até 20/12/2010 (peça 1, p. 66) .			
5.		Da análise dos pareceres das áreas técnicas da concedente nas fases de fiscalização da execução do objeto e do exame da prestação de contas apresentada pela prefeitura municipal de Corumbaíba, a comissão de tomada de contas especial, por intermédio do relatório do tomador de contas especial (peça 1, p. 139-145) , concluiu pela ocorrência de dano causado ao erário, em razão de irregularidades na execução física e financeira do objeto do Convênio 462/2010 (Siafi 735477/2010) , bem como à vista da não comprovação da boa e regular aplicação dos recursos no objeto do convênio, conforme evidenciado na Nota Técnica de Análise 155/2013 (peça 1, p. 69-73) , Nota Técnica de Reanálise 412/2014 (peça 1, p. 75-80) e Nota Técnica de Análise Financeira 345/2014 (peça 1, p. 94-100) . 
6.	Diante do exposto e com base nos documentos anteriormente citados, constantes deste processo, entendeu a comissão de TCE que o dano ao erário equivalente a R$ 100.000,00, cujo valor atualizado até 20/4/2015 foi de R$ 152.945,00, teve por responsável o Sr. Romário Vieira da Rocha, prefeito do município de Corumbaíba/GO, no período de execução do convênio (gestão de 2009 em diante) .
7.	O dano ao erário foi quantificado no valor total do repasse (R$ 100.000,00) e a responsabilidade pelo débito foi imputada ao Sr. Romário Vieira da Rocha tendo em vista que o responsável geriu os recursos conveniais à frente do ente municipal no período de 2009 em diante. Em consequência, o MTur promoveu o registro da responsabilidade do gestor no Siafi pelo valor total do repasse, conforme Nota de Lançamento 2015NL000576, de 28/4/2015 (peça 1, p. 145-147) , subtraída a quantia de R$ 199,34 referente à devolução noticiada na Nota Técnica de Análise Financeira 345/2014 (peça 1, p. 199) , ou seja, R$ 99.800,66, valor não considerado para aprovação parcial das contas, conforme o noticiado pela Controladoria-Geral da União (peça 1, p. 172) . 
8.	O dirigente da Secretaria Federal de Controle Interno da Presidência da República expediu parecer consonante com o certificado de auditoria emitido pelo órgão de controle interno, pela irregularidade das contas, com base no Relatório de Auditoria 1.100/2015 (peça 1, p. 171-184) .
9.	O Exmo. Sr. Ministro de Estado do Turismo atestou haver tomado conhecimento das conclusões contidas no relatório, certificado e parecer da Secretaria Federal de Controle Interno da Presidência da República, na forma da lei (peça 1, p. 183) .
EXAME TÉCNICO
10.	À vista do que resultou esclarecido nos presentes autos, conforme o apresentando no quadro demonstrativo a seguir, encontram-se reunidos todos os pressupostos inerentes à configuração de uma tomada de contas especial, quais sejam: a adequada apuração dos fatos concernentes a irregularidades na utilização e apresentação da prestação de contas dos recursos provenientes do Convênio 462/2010 (735477/2010) , a perfeita identificação do responsável pelas irregularidades, bem como a definição do débito correspondente a tais irregularidades:
Dados Gerais do Convênio, Motivação da TCE, Débito e Responsáveis
	Dados Gerais
	Descrição
	Peça1

	Instrumento Original
	Convênio 462/2010
	p. 33-51

	Registro Siconv
	735477/2010
	p. 175

	Concedente
	Ministério do Turismo
	p. 33

	Convenente
	Município de Corumbaíba/GO
	p. 33

	CNPJ Convenente
	01.302.603/0001-00
	p. 139

	Objeto do Convênio
	Realização da 17ª Festa do Arroz de Corumbaíba/GO
	p. 33

	Vigência do Convênio
	28/5/2010 a 22/12/2010
	p. 39, 64 e 66

	Motivação da TCE
		
		Impugnação total de despesas do Convênio 462/2010.
	p. 173

	Quantificação Débito
		
	Valor Repassado
	R$ 100.000,00
	p. 137

	Data do Repasse
	10/11/2010
	p. 69

	Número do Empenho
	Nota de Empenho 2010NE900648, de 25/5/2010
	p. 137

	Número Ordem Bancária
	Ordem Bancária 20100B801586, de 10/11/2010
	p. 139

	Responsável
		
	Nome
	Romário Vieira da Rocha 
	p. 138

	CPF 
	XXX.199.301-XX
	p. 138

	Inscrição Siafi
	Nota de Lançamento 2015NL000198, de 28/4/2015
	p. 155

11.	Conforme o demonstrado no quadro a seguir, foram efetivadas inúmeras análises e reanálises de documentos atinentes ao Convênio 462/2010 encaminhados pela prefeitura de Corumbaíba /GO ao Ministério do Turismo:
Fase Interna da Tomada de Contas Especial: Relatórios, Notas Técnicas e Pareceres
	Dados Gerais
	Descrição
	Peça 1

	Relatório de Supervisão in loco Mtur. 218/2010, de 25/3/2010.
	Acompanhamento realizado no período de 28 e 29/5/2010, ainda por ocasião da realização da 17ª Festa do Arroz, ocorrida de 28 a 30/5/2010.
Conclui que houve a efetiva execução do Convênio 735477/2010, de acordo com o Plano de Trabalho apresentado.
	p. 53-60

	Prestação de Contas - Convênio 462/2010.
	Constou dos autos o Ofício 29/2011, de 10/1/2011, em que o chefe do executivo municipal encaminhou a prestação de contas ao Mtur.
	p. 67

	Nota Técnica de Análise 155/2013, de 16/12/2013.
	Não foram apresentados elementos suficientes que permitissem a emissão de parecer técnico conclusivo a respeito do cumprimento do objeto do convênio.
	p. 69-73

	Reanálise Técnica 412/2014, de 22.04.2014.
	Execução Física Reprovada
	p. 75-80

	Nota Técnica de Análise Financeira 345/2014, de 9/6/2014.
	Reprovação da Prestação Contas do Convênio 735477/2010.
	p. 94-100

	Processo 50282-62.2014.4.01.3500
Seção Judiciária de Goiás
4ª Vara Federal.
	O Município de Corumbaíba requereu que a União procedesse à baixa de seu nome no Siafi/Cauc ou de qualquer outro cadastro de inadimplentes.
	p. 109-135

	Relatório do Tomador de Contas 163/2015, de 28/4/2015.
	Conclui que o dano ao Erário foi de R$ 100.000,00, cujo valor atualizado até 8/4/2015 era de R$ 152.945,00, sob a responsabilidade do senhor Romário Vieira da Rocha, Prefeito do Município de Corumbaíba/GO no período de execução do convênio.
	p. 139-145

	Inscrição da Responsabilidade
	Nota de Lançamento 2015NL000198, de 28/4/2015.
	p. 151-155

	Relatório de Auditoria CGU 1.100/2015, 29/5/2015.
	Conclui que o Sr. Romário Vieira da Rocha se encontra em débito com a Fazenda Nacional pela importância de R$ 100.000,00 (R$ 152.945,00, quando considerados juros e correção monetária do período de 11/11/2010 a 8/4/2015) .
	p. 171-173

	Certificado de Auditoria 1.100/2015, de 29/5/2016.
	Certifica a irregularidade das contas.
	p. 175

	Parecer do Dirigente do Órgão de Controle Interno 1.100/2015, de 29/5/2015.
	Conclui pela irregularidade das contas.
	p. 176

	Pronunciamento Ministerial, 29/7/2015.
	Atesta haver tomado ciência das citadas manifestações quanto à irregularidade das contas.
	p. 183

12.	Restou consignado no relatório do Tomador de Contas do Ministério do Turismo, Relatório de TCE 163/2015 (peça 1, p. 139/143) , de 28/4/2015, que a motivação para a instauração da tomada de contas especial foi 'a impugnação total das despesas, decorrente da Irregularidade na Execução Física e Financeira do Objeto' do Convênio 462/2010 (735477/2010) :
Na opinião desta Comissão de Tomada de Contas Especial, os fatos apurados no processo indicam a ocorrência de prejuízo ao Erário oriundo de Irregularidade na Execução Física e Financeira do objeto, o que motivou a instauração do processo de Tomada de Contas Especial, conforme previsto no artigo 84 Decreto-Lei n 2 200/1967, artigo 148 do Decreto n. 93.872/86, Decreto n. 6.170/2007 e artigo 82 da Portaria Interministerial MPOG/MF/CGU n. 2.507/2011, de 24 de novembro de 2011.
No tocante à quantificação do dano, este representa 100% (por cento) dos recursos repassados, o que corresponde ao valor original de R$ 100.000,00 (cem mil reais) , referente à motivação exposta no item III deste Relatório de TCE.
Com relação à atribuição de responsabilidade, entendemos que esta deve ser imputada ao Senhor Romário Vieira da Rocha, Prefeito do Município de Corumbaíba/ GO, uma vez que ele foi o gestor do convênio e o responsável pela realização das despesas com os recursos federais.
Por fim, ante a presença da comprovação das notificações efetuadas, esta Comissão de TCE considera que o agente responsável teve oportunidade de defesa, atendendo ao art. 5 0, inciso LV da Constituição Federal. Como não houve recolhimento aos cofres públicos da importância impugnada, subsistindo o motivo que legitimou a instauração de tomada de contas especial, entendemos que foram esgotadas as providências administrativas com vistas ao ressarcimento do dano ao erário (peça 1, p. 142) .
13.	Conforme o mencionado no Relatório de Auditoria 1.100/2015, da Controladoria-Geral da União (peça 1. p. 171-173) , a motivação para a instauração desta tomada de contas especial decorreu da impugnação total de despesas efetivadas pela convenente, em função da ausência de documentação comprobatória dos gastos realizados, bem como a existência de indícios de irregularidades correlacionados com os procedimentos licitatórios adotados por ocasião da contratação de empresas prestadoras de serviços, conforme o disposto na Nota Técnica de Análise Financeira 345/2014 (peça 1, p. 94-100) .
Citação do Sr. Romário Vieira da Rocha
14.	Regularmente citado, o Sr. Romário Vieira da Rocha tomou ciência da citação que lhe foi remetida em 28/7/2016, conforme documento constante da peça 12, não tendo apresentado suas alegações de defesa. 
15.	Em que pese a oportunidade concedida por este Tribunal para que o responsável comprovasse os gastos efetivos com os recursos financeiros oriundos do Convênio 462/2010 (Siafi 735477) , e, mais que isso, demonstrasse o nexo causal entre tais gastos e a origem dinheiro, o responsável deixou de apresentar suas alegações de defesa, bem como todos os elementos solicitados nos subitens 'b.1' e 'b.2' acima transcritos no parágrafo 45.
16.	Assim, tendo por referencial o expediente citatório expedido por este Tribunal, Ofício 2011/2016-TCU/SECEX-RJ (peças 8) , transcorrido o prazo regimental fixado e mantendo-se inerte o aludido responsável, impor-se-ia que o Sr. Romário Vieira da Rocha fosse considerado revel, dando-se prosseguimento ao processo, de acordo com o art. 12, § 3º, da Lei 8.443/1992.
17.	Acresce que o responsável atendeu ao outro expediente emanado deste Tribunal, agora em audiência, Ofício 2011/2016-TCU/SECEX-RJ (peças 9) , como se expediente de citação fosse, limitando-se a trazer a estes autos notícia de que, tendo por fundamento um termo de parcelamento de débito celebrado entre o município de Corumbaíba e o Ministério do Turismo, estaria sendo processada a devolução integral dos recursos financeiros provenientes do Convênio 462/2010 (Siafi 735477) , entendendo que, por estar aquele município com sua dívida quitada junto ao órgão concedente, poderia requerer ao TCU a suspensão imediata desta tomada de contas especial, nos seguintes termos.' (peça 11, p. 3) :
Entendendo estar o Município de Corumbaíba - GO, em dia com suas obrigações estabelecidas no Termo de Parcelamento de Débito, e confiando nos procedimentos adotados pelo Ministério do Turismo, em que solicitou ao Tribunal de Contas da União o arquivamento do processo de Tomada de Contas Especial, requeremos a esta Egrégia Corte de Contas a suspensão imediata do processo em curso, sem que nenhuma penalidade seja aplicada.
18.	Diante do exposto, portanto, não há que se falar, no presente caso, de revelia do responsável propriamente dita na medida em que o Sr. Romário Vieira da Rocha	 obteve ciência tanto da citação quanto da audiência (peças 10 e 12) e que, atendendo única e exclusivamente ao expediente de audiência levado a efeito por meio do Ofício 2013/2016-TCU/SECEX-RJ (peça 9) , entendeu estar tanto a pessoa física do então prefeito quanto a pessoa jurídica do município de Corumbaíba/GO com o débito proveniente do Convênio 462/2010 (Siafi 735477) integralmente quitado junto ao Ministério do Turismo e, por conseguinte, junto aos cofres do tesouro.   
Audiência do Sr. Romário Vieira da Rocha
19.	Também em atendimento ao despacho acima referido (peça 6) , efetuou-se audiência do responsável, mediante o Ofício 2013/2016-TCU/SECEX-RJ (peça 9) , para que o Sr. Romário Vieira da Rocha (CPF XXX.199.301-XX) , na condição de então prefeito municipal de Corumbaíba, no período de 1/1/2009 em diante, com fundamento nos arts. 10, § 1º, e 12, incisos I e III, da Lei 8.443/1992 c/c o art. 202, incisos I e III, do RI/TCU, apresentasse as necessárias razões de justificativa quanto aos seguintes indícios de irregularidades:
	a) utilização da modalidade de licitação convite, em detrimento do pregão, na contratação de serviços de sonorização, iluminação, geradores de energia elétrica e palco, contrariando os termos acordados na cláusula 3ª, inciso II, alínea m, do Convênio 462/2010 (Siafi 735477) , bem como as disposições contidas no Decreto 5.504/2005;
	b) contratação de atrações artísticas, como os shows da dupla Gilberto e Gilmar, por inexigibilidade de licitação, mediante apresentação de carta de exclusividade entre a contratada e autores ao invés de certificação de exclusividade direta com o artista ou empresário exclusivo, com a inobservância ainda das disposições contidas no Acórdão 96/2008-TCU-Plenário, 3826/2013-TCU-1ª Câmara e 351/2015-TCU-2ª Câmara.
Razões de Justificativa apresentadas pelo Sr. Romário Vieira da Rocha
20.	O Sr. Romário Vieira da Rocha tomou ciência do ofício que lhe foi remetido, conforme documento constante da peça 10, tendo apresentado tempestivamente suas alegações de defesa, conforme documentação integrante da peça 11.  
21.	Por meio do Ofício nº 064/2016, protocolado nesta Secex/RJ em 10/8/2016 (peça 11) , o então Prefeito Municipal de Corumbaíba, Sr. Romário Vieira da Rocha, arrolado como responsável nestes autos, limitou-se a informar ao Tribunal sobre o Termo de Parcelamento de Débito firmado entre a Prefeitura e o MTur, referente ao Convênio 462/2010 (Siafi 735477) , acompanhado dos pagamentos realizados mediante GRU - Guia de Recolhimento da União, correspondentes às parcelas vencidas em 31/8, 30/9 e 31/10/2013 (peça 8, p. 11-14) . 
22.	De fato, à vista do débito de R$ 100.000,00 levantado pelo tomador de contas, valor equivalente à impugnação total do montante repassado pelo governo federal, foi firmado, em 30/1/2012, um Termo de Parcelamento de Débito entre a Secretaria Executiva do MTur. e o município de Corumbaíba/GO (peça 2, p. 3 a 4) , em que o citado município comprometeu-se a recolher o valor devido com as atualizações aplicáveis em dezoito parcelas mensais de R$ 8.668,92, a partir de agosto de 2015 até dezembro de 2016. A devolução parcial de tais recursos, treze parcelas, foi devidamente comprovada pelo responsável, conforme comprovantes encaminhados a este Tribunal (peça 11, p. 24 a 36) 
23.	Em pesquisa efetivada por esta secretaria no Sistema de Gestão do Recolhimento da União (Sisgru) , restou constatada, face ao pagamento das derradeiras cinco parcelas do termo de parcelamento (peça 14) , a devolução total dos recursos financeiros recebidos pelo município de Corumbaíba ao Ministério do Turismo.
24.	Assim, cumprido em seus exatos termos, o termo de parcelamento de débito firmado entre o município de Corumbaíba/GO e o Ministério do Turismo a totalidade dos recursos financeiros repassados à conta do Convênio 462/2010 (Siafi 735477/2010) foi integralmente devolvida à União, como demonstrado na tabela a seguir:
	Nº Registro de GRU
	Valor da Parcela
	Data
	Localização

	2015/540012/0026106284
	RS 8.668.92
	10/08/2015
	Peça 11, p. 24

	2015/540012/0028393288
	RS 8.771,06
	31/08/2015
	Peça 11, p. 25

	2015/540012/0032478976
	RS 8.868,32
	30/09/2015
	Peça 11, p.26

	2015/540012/0035954313
	RS 8.966,67
	29/10/2015
	Peça 11, p.27

	2015/540012/0039588954
	RS 9.066,11
	30/11/2015
	Peça 11, p. 28

	2015/540012/0043616563
	RS 9.161,84
	29/12/2015
	Peça 11, p. 29

	2016/540012/0002929907
	RS 9.161,84
	26/01/2016
	Peça 1, 1p. 30

	2016/540012/0006850008
	RS 9.258,58
	26/02/2016
	Peça 11, p. 31

	2016/540012/0011878227
	RS 9.351,43
	30/03/2016
	Peça 11, p. 32

	2016/540012/0015619118
	RS 9.460,10
	29/04/2016
	Peça 11, p. 33

	2016/540012/0021016945
	RS 9.559,98
	30/05/2016
	Peça 11, p. 34

	2016/540012/0025390735
	RS 9.666,00
	30/06/2016
	Peça 11, p. 35

	2016/540012/0029338594
	R$ 9.773,19
	29/07/2016
	Peça 11, p. 36

	2016/540012/0033255794
	R$ 9.881,57
	30/08/2016
	Peça 14

	2016/540012/0037822745
	R$ 9.980,39
	30/09/2016
	Peça 14

	2016/540012/0042347670
	R$ 10.080,19
	31/10/2016
	Peça 14

	2016/540012/0046522741
	R$ 10.181,00
	30/11/2016
	Peça 14

	2016/540012/0050938259
	R$ 9.054,92
	29/12/2016
	Peça 14

Fonte: peça 14
Novos elementos encaminhados ao TCU
25.	Estando o presente processo em fase conclusiva de exame, o Sr. Lucio Oliveira da Conceição, Chefe da Assessoria Especial de Controle Interno do Ministério do Turismo, encaminhou a este Tribunal o Ofício 585/2017/AECI, de 22/5/2017, em que solicita o 'sobrestamento do processo de Tomada de Contas Especial referente ao Convênio 462/2010 (Siafi 735477/2010) , instaurado contra o Prefeito do Município de Corumbaíba/GO, haja vista que este obteve a aprovação com ressalvas de sua prestação de contas, conforme o disposto no Memorando 580/2017/CGCV/DIRAD/GSE' (peça 15) . 
26.	Uma vez que as noticiadas novas informações trazidas aos autos pela Assessoria Especial de Controle Interno do Ministério do Turismo mostram-se necessárias para a emissão de parecer conclusivo a respeito desta tomada de contas especial, restou sugerido, por intermédio da instrução precedente (peça 16) , que fosse autorizado o sobrestamento deste processo, fixando-se o prazo de trinta dias para que o Ministério do Turismo, à luz do relatório do Tomador de Contas do Ministério do Turismo, Relatório de TCE 163/2015 (peça 1, p. 139/143) , de 28/4/2015, Nota Técnica de Análise 155/2013 (peça 1, p. 69-73) , Nota Técnica de Reanálise 412/2014 (peça 1, p. 75-80) , Nota Técnica de Análise Financeira 345/2014 (peça 1, p. 94-100) e do Relatório de Auditoria 1.100/2015, da Controladoria Geral da União (CGU) , (peça 1, p. 171-184) , para que fosse encaminhado a este Tribunal, de forma circunstanciada, posicionamento conclusivo, com os respectivos novos elementos que o fundamentarem, a respeito da prestação de contas referente ao  Convênio 462/2010 (Siafi 735477/2010) . 
Análise
27.	Por intermédio do Acórdão 7089/2017-TCU-Segunda Câmara este Tribunal, acompanhando proposta desta unidade técnica, resolveu o seguinte:
a) fixar o prazo de 30 (trinta dias) , contados do recebimento da respectiva comunicação processual, para que o Ministério do Turismo (MTur) encaminhe a este Tribunal, por intermédio da Secretaria de Controle Externo no Estado do Rio de Janeiro (Secex RJ/TCU) , de forma circunstanciada, posicionamento conclusivo, com os respectivos novos elementos que o fundamentarem, a respeito da prestação de contas final referente ao Convênio 462/2010 (Siafi 735477/2010) ; 
b) determinar o sobrestamento deste processo até o atendimento da medida anterior determinada. (peça 19) 
28.	Em cumprimento ao decidido pelo Tribunal o Ministério do Turismo (MTur) , representado pela Chefe da Assessoria Especial de Controle Interno, Sr.ª Fabiana Rodrigues Lima, por meio Ofício 1160/2017/AECI, encaminhou o Memorando 1132/2017/CGCV/DIRAD/GSE, da Coordenação-Geral de Convênios do Ministério do Turismo, contendo as informações requeridas, a respeito das quais passamos a analisar (peça 22, p. 3) .
29.	De modo precípuo, o Sr. José Roberto Carlos Cavalcante, titular da Coordenação-Geral de Convênios do Ministério do Turismo informou que o instrumento firmado entre o Ministério do Turismo e a Prefeitura Municipal de Corumbaíba/GO, alvo de exame nestes autos, no caso o Convênio 462/2010 (SIAFI 735477/2010) , no que tange à regularidade da aplicação financeira, foi aprovada com ressalvas, nos termos da Nota Técnica de Análise de Compatibilidade da Devolução de Recursos - PGTUR 295/2017 (peça 22, p. 462 a 467) e Despacho CGCV (peça 22, p. 468) .
30.	Comprovada a devolução da totalidade dos recursos glosados, conforme comprovantes acostados aos autos (peça 14) , o Ministério do Turismo (Mtur) , com base nas análises proferidas nas Notas Técnicas 412/2014 e 295/2017 (peça 22, p. 284 e 291) , aprovou com ressalvas a prestação de contas referente ao Convênio 462/2010 (SIAFI 735477/2010) .
31.	Conforme o já observado, vale enfatizar, o Ministério do Turismo (Mtur) , por intermédio da Nota Técnica de Reanálise Física da CGMC 412/2014 (peça 22, p. 284 e 291) , reprovou a prestação de contas referente ao Convênio 462/2010 (SIAFI 735477/2010) , quanto ao exame da análise da sua execução física.
32.		Quanto à análise de execução financeira, também o Ministério do Turismo (Mtur) , por meio da Nota Técnica de Análise Financeira da CGCV n° 247/2015 (peça 22, p. 358 a 362) , reprovou a prestação de contas do referido convênio.
33.		O Relatório de Auditoria CGU 1.100/2015, 29/5/2015  (peça 1, p. 171) concluiu que o Sr. Romário Vieira da Rocha se encontra em débito com a Fazenda Nacional pela importância de R$ 100.000,00 (R$ 152.945,00, quando considerados juros e correção monetária do período de 11/11/2010 a 8/4/2015) , razão pela qual o parecer conclusivo do dirigente do órgão de controle interno do Ministério do Turismo foi pela irregularidade das contas do mencionado responsável. (peça 1, p. 176) 
34.	Instado a recolher a totalidade dos recursos financeiros repassados e glosados, após verificações de praxe, o responsável solicitou o parcelamento do debito (peça 22, p. 373 a 374) , procedimento autorizado pelo Ministério do Turismo (Mtur) , conforme despacho da sua Secretaria Executiva (peça 22, p. 378) e respectivo Termo de Parcelamento (peça 22, p. 383 a 384) .
35.	Importante registrar que na devolução das parcelas aos cofres públicos pelo responsável foi considerado como montante de restituição o valor calculado a partir do Sistema Débito deste Tribunal (peça 22, p. 453 a 461) .
36.	Em síntese, depreende-se dos acompanhamentos levados a efeito pelo Ministério do Turismo (Mtur) que o evento denominado 17ª Festa do Arroz, ocorrido de 28 a 30/5/2010, como registrado no Relatório de Supervisão in loco Mtur. 218/2010, de 1º/6/2010 (peça 1, p. 53-60) , obteve, diante da Reanálise Técnica 412/2014, de 22.04.2014 (peça 1, p. 75-80) , da Nota Técnica de Análise Financeira 345/2014, de 9/6/2014 (peça 1, p. 94-100) , bem como do Relatório do Tomador de Contas 163/2015, de 28/4/2015 (peça 1, p. 139/143) , a reprovação da execução físico-financeira do Convênio 462/2010 (SIAFI 735477/2010) , com a impugnação total do valor repassado ao município.
37.	Há que se registrar, entretanto, que o Relatório de Supervisão in loco Mtur. 218/2010, de 25/3/2010, acompanhamento realizado no período de 28 e 29/5/2010, ainda por ocasião da realização da 17ª Festa do Arroz, ocorrida de 28 a 30/5/2010 apresenta manifestação conclusiva no sentido de que houve a efetiva execução do Convênio 735477/2010, de acordo com o Plano de Trabalho apresentado. (peça 1, p. 53-60) 
38.	Nesse sentido, conforme o já observado, o Ministério do Turismo, por meio da Nota Técnica de Análise de Compatibilidade da Devolução de Recursos - PGTUR 295/2017 (peça 22, p. 462 a 467) e Despacho CGCV (peça 22, p. 468) aprovou com ressalvas a execução financeira referente ao Convênio 462/2010 (SIAFI 735477/2010) , face à devolução pelo responsável da totalidade dos recursos glosados, conforme parecer da Secretária Nacional de Qualificação e Promoção do Turismo, Aparecida Maria Borges Bezerra:
Diante das análises proferidas nas Notas Técnicas nº s 412/2014 e 295/2017, relativas à execução física e financeira, respectivamente, DECIDO pela APROVAÇÃO COM RESSALVAS da prestação de contas, devido a devolução total dos recursos glosados do Convênio nº 735477/2010 (peça 22, p. 465/466) .
39.	Com relação à questão tratada no parágrafo 19 desta instrução, contratação de shows artísticos, há que se registrar trecho de despacho do Ministério Público junto ao Tribunal exarado nos autos do TC Processo 003.151/2015-8, peça 33:
Com as vênias devidas à Unidade Técnica, o Ministério Público atuante junto ao Tribunal recorda que a jurisprudência unanimemente observada no TCU reconhece a inexistência de dano ao erário nos casos em que a única irregularidade apurada consista na contratação direta de empresa intermediária de eventos, fundamentada em inexigibilidade espúria.
Não obstante, nos casos de exclusividade inidônea desacompanhada de outras irregularidades, a jurisprudência do Tribunal propende pela aplicação de multa ao responsável, consoante os seguintes julgados: Acórdão 13598/2016-TCU-Segunda Câmara (Rel. Min. Raimundo Carreiro) , 12.770/2016-2ª Câmara (Rel. Min. Vital do Rêgo) , 7.583/2016-1ª Câmara (Rel. Min. Augusto Sherman) , 6.884/2016-1ª Câmara (Rel. Min. José Múcio Monteiro) , 2.178/2017-1ª Câmara (Rel. Min. Bruno Dantas) , 4.639/2016-1ª Câmara (Rel. Min. Walton Alencar Rodrigues) , 7.770/2015-1ª Câmara (Rel. Min. Benjamin Zymler) , 2.660/2015-2ª Câmara (Rel. Min. Ana Arraes) e 1.590/2015- 2ª Câmara (Rel. Min. Marcos Bemquerer) .
40.	Desde a edição do Acórdão 96/2008-TCU-Plenário, proposto ao colegiado pelo Ministro Benjamin Zymler, manteve-se como entendimento predominante neste Tribunal que o contrato de exclusividade entre artistas e o empresário contratado é condição sine qua non para caracterizar a hipótese de inexigibilidade de licitação estabelecida no art. 25, inciso III, da Lei de Licitações.
41.	Assim, autorizações ou cartas de exclusividade não se mostram suficientes na comprovação da inviabilidade da competição, pois não demonstram uma representação privativa para todos os eventos em que o artista ou grupo de artistas sejam contratados.
42.	Em síntese, com vistas à ratificação de tal entendimento, a Diretoria de Jurisprudência da Secretaria das Sessões deste Tribunal editou o seguinte o enunciado 180 do Boletim de Jurisprudência:
Na contratação direta, por inexigibilidade de licitação, de profissional do setor artístico por meio de empresário exclusivo, a apresentação de autorização/atesto/carta de exclusividade restrita aos dias e à localidade do evento não atende aos pressupostos do art. 25, inciso III, da Lei 8.666/1993. Para tanto, é necessária a apresentação do contrato de representação exclusiva do artista consagrado com o empresário contratado, registrado em cartório.
43.	No presente caso, a própria Nota Técnica de Análise Financeira 345/2014, de 9/6/2014, acostada aos autos pelo Ministério do Turismo, bem como a Nota Técnica n° 2531/GSNOR/SFC/CGU/PR, da Consultoria Geral da União (CGU) , com fundamento no já acima mencionado Acórdão 96/2008-TCU-Plenário, demonstram que a simples exclusividade conferida à empresa contratada 'não tem valor para justificar a contratação como foi realizada' (peça 1, p. 672) 
44.	Quanto à mencionada questão vale ressaltar o excerto do Voto condutor do Acórdão 2013/2017-TCU-Segunda Câmara (Rel. Min. Vital do Rêgo) , que assim assentou:
Em situações semelhantes, o Tribunal tem considerado que a falta dos contratos de exclusividade dos artistas representa grave infração à norma legal e regulamentar, e não mera impropriedade de natureza formal, cabendo esclarecer que o contrato de exclusividade difere da autorização (também chamada de carta de exclusividade) que confere tal prerrogativa apenas para os dias correspondentes à apresentação dos artistas e que é restrita à localidade do evento, consoante apontado no mencionado Acórdão 96/2008-TCU-Plenário. Em consequência, as contas têm sido julgadas irregulares com aplicação de multa ao responsável, podendo ser citadas nessa linha os Acórdão 5769/2015-TCU-Primeira Câmara, 7.583/2016-TCU-1ª Câmara e 7.439/2016-TCU-1ª Câmara. (TC Processo 001.331/2015-9) . 
45.	Outro ponto a considerar é que o dano ao erário, em tese, teria sido afastado na medida em que o Município realizou a devolução integral do valor recebido, mediante Termo de Parcelamento celebrado com a concedente, nos termos demonstrados nos parágrafos 20 a 24 desta instrução.
46.	Com relação a esse ponto há que se considerar que uma nova cobrança do débito junto ao responsável poderia configurar enriquecimento sem causa da União, na medida em que, de qualquer forma, o dano já foi reparado, mediante o propalado parcelamento, devendo o município buscar o ressarcimento pelo prejuízo ocasionado aos seus próprios cofres, por meio de ação oriunda das unidades municipais e estaduais competentes, como brilhantemente ensinado no voto proferido pela relatoria dos autos do TC Processo 003.151/2015-8, ao apreciar caso semelhante ao aqui tratado ocorrido no município de Calçado/PE:
Bem se sabe que a jurisprudência do TCU é firme no sentido da responsabilidade pessoal do gestor pela comprovação da boa e regular aplicação dos recursos federais recebidos mediante convênio ou instrumentos congêneres, submetendo-se todo aquele que utiliza ou gerencia recursos públicos, por dever constitucional e legal, ao dever de demonstrar o correto emprego dos valores federais, nos termos dos arts. 70, parágrafo único, e 37, caput, da Constituição de 1988 e do art. 93 do Decreto-Lei nº 200, de 25 de fevereiro de 1967 (v.g. Acórdãos 27/2004, 371/1999 e 384/1998, da 2ª Câmara, Acórdão 92/1999-TCU-Primeira Câmara, e Decisão 667/1995-Plenário) .
De todo modo, como o aludido município (por intermédio do prefeito efetivamente responsável) promoveu o inusitado prévio recolhimento espontâneo do débito imputável pelo TCU, buscando afastar, com essa medida, a correspondente responsabilidade pelo dano em relação ao patrimônio federal, o TCU deve determinar o envio de cópia do presente acórdão ao Ministério Público Federal, ao Ministério Público Estadual e ao Tribunal de Contas do Estado de Pernambuco, além da Câmara Municipal de Calçado - PE, para que esses órgãos de controle possam apurar todo esse estranho procedimento de voluntário recolhimento do débito com os recursos públicos do aludido município, a despeito de a responsabilidade pela eventual reparação do dano ao erário competir efetivamente aos gestores dos recursos públicos, como pessoas físicas ou pessoas jurídicas de direito privado, restando reforçados, por essa linha, os robustos indícios da subsequente malversação dos recursos públicos municipais.
De toda sorte, independentemente desse estranho recolhimento do débito, subsiste a irregularidade pela grave infração à norma legal orçamentário-financeira, em plena sintonia com a jurisprudência deste Tribunal, e, assim, o TCU deve aplicar a multa prevista no art. 58, I e II, da Lei nº 8.443, de 1992, em desfavor do prefeito responsável. (TC Processo 003.151/2015-8, Acórdão 892/2018-TCU-Segunda Câmara (Rel. Min. André Luís de Carvalho) .
47.	No caso examinado no mencionado TC Processo 003.151/2015-8 as contas do responsável foram julgadas irregulares, com fundamento nos arts. 1º, I, 16, III, 'b', e 19, parágrafo único, da Lei nº 8.443/1992, aplicando-se-lhe a multa prevista no art. 58, I e II, da mesma lei, com o prazo de 15 dias, contados da ciência da deliberação, para que comprovasse, perante o Tribunal, o recolhimento da dívida aos cofres do Tesouro Nacional, atualizada monetariamente na forma da legislação em vigor.
48. 	Além disso, conforme o disposto no Acórdão 892/2018-TCU-Segunda Câmara, restou determinado que a unidade técnica encarregada do exame daqueles autos promovesse o envio de cópia do mencionado acórdão, acompanhado do relatório e do voto que o fundamentava, à Procuradoria da República no Estado de Pernambuco, ao Ministério Público e ao Tribunal de Contas daquele Estado e à Câmara Municipal de Calçado/PE, para ciência e adoção das providências cabíveis com vistas ao retorno daquele dinheiro público aos cofres do município.
49.	Nesse sentido, portanto, cabe registrar que o entendimento predominante no Tribunal é o de que é do gestor a responsabilidade pela comprovação da boa e regular aplicação dos recursos federais recebidos mediante convênio, cabendo a esse a responsabilidade pela devolução aos cofres públicos dos débitos apurados em tomadas de contas especiais. 
50.	Assim, impugnados em sua totalidade os valores repassados pela concedente a responsabilidade pela devolução dos recursos aos cofres públicos seria do próprio gestor e, não do município propriamente dito, tornando-se necessário, a exemplo do acima transcrito, dar-se conhecimento da questão às esferas municipais e estaduais competentes com vistas à adoção das providencias e ações de controle que julgarem pertinentes.
51.	Adicionalmente, cabe registrar, por último, que, além da comprovação da boa e regular utilização dos recursos públicos federais, é também do gestor a responsabilidade pela exata demonstração do nexo de causalidade entre o dinheiro público recebido e os gastos despendidos com o objeto dos convênios firmados com as concedentes, procedimento que deixou de ser vislumbrado nos presentes autos. 
52.	Partindo exatamente dessas premissas é que, em entendimento mais recente o Tribunal, em outros casos semelhantes ao aqui examinado, tem decido no sentido de que, mesmo já tendo ocorrido o recolhimento do débito aos cofres da União, no caso, com recursos financeiros provenientes do município, o responsável deve recolher novamente o débito aos cofres da União, excluída a natural preocupação com o bis in idem na medida em que a duplicidade de pagamento deverá ser tratada numa fase mais adiante do processo, por ocasião da execução do título condenatório a ser emitido por este Tribunal, conforme o ensinado pela relatoria dos autos do TC Processo 020.718/2015-2:
Também não há de se falar em bis in idem na presente etapa de conhecimento, uma vez a dívida retratada nestes autos foi constituída contra o responsável por este Tribunal apenas uma vez. A duplicidade de eventual pagamento haverá de ser discutida durante a fase de execução do título condenatório gerado pelo TCU. (TC Processo 020.718/2015-2, Acórdão 1038/2018-TCU-Primeira Câmara (Rel. Min. Walton Alencar Rodrigues) .
53.	Resta demonstrada também nos autos do mencionado TC Processo 020.718/2015-2 preocupação quanto à possibilidade de ação judicial a ser movida pelo município com o intuito de condenar a União a devolver os recursos financeiros municipais utilizados, mediante o propalado parcelamento, para quitar o débito do efetivo responsável:
Nessas condições, é provável que uma ação anulatória ou de repetição de indébito seja intentada pela unidade federativa lesada ou pelos próprios órgãos de controle estadual ou municipal contra o ex alcaide, propondo a nulidade do ato de ordenação de pagamento e a condenação da União a devolver o indébito, porquanto não havia qualquer dívida do Município para o com o ente federal, mas débito personalíssimo do ex-gestor que praticou ato administrativo com desvio de finalidade por abuso de poder, sendo nulo de pleno direito.
É necessário separar os casos da quitação de dano causado à União com a utilização de recursos do ente subnacional, em que haja comprovado benefício dos munícipes, da situação retratada nestes autos em que o benefício à comunidade local não foi demonstrado pelo ex-gestor nas respectivas prestações de contas.
A considerar o risco de pronunciamento judicial de nulidade ato administrativo praticado pelo ex prefeito, haja vista o pagamento de ilícito cometido por terceiro com recursos da municipalidade, a qual não deu causa e deles não se beneficiou, a eventual declaração de insubsistência do débito constituído pelo TCU retiraria da União título executivo que protege o Erário federal. (TC Processo 020.718/2015-2, Acórdão 1038/2018-TCU-Primeira Câmara (Rel. Min. Walton Alencar Rodrigues) .
54.	Releva registrar ainda que o ato de repassar recursos municipais à União, via parcelamento, nos termos aqui examinados, configura uma situação de desvio de finalidade, o que poderá ensejar por si só na nulidade do ato, nos termos da Lei de Ação Popular, art. 2º, inciso 'e', da Lei 4.717/1965, como observado no voto exarado pela relatoria dos autos do TC Processo 008.348/2010-3:
Vale destacar que não se trata da devolução dos recursos federais repassados à época da celebração do convênio, os quais foram utilizados na aquisição (eivada de irregularidades) de unidade móvel de saúde, veículo que se incorporou ao patrimônio municipal, mas da transferência posterior de recursos municipais à União, em claro desvio de finalidade, o que torna esse ato nulo. (TC Processo 008.348/2010-3, Acórdão 1651/2017-TCU-Plenário, Rel. Min. Walton Alencar Rodrigues) 
55.	Nesse sentido, em essência, não há qualquer dissonância entre os dois entendimentos manifestados por este Tribunal, a não ser pelo modo operacional de fazer-se retornar aos cofres públicos da União e dos municípios o prejuízo ocasionado pelos gestores.
56.	No primeiro caso, tendo a União já sido devidamente ressarcida, mesmo que por meio de 'estranho procedimento de voluntário recolhimento do débito com os recursos públicos do aludido município, a despeito de a responsabilidade pela eventual reparação do dano ao erário competir efetivamente aos gestores dos recursos públicos'  (TC Processo 003.151/2015-8) o pensamento embutido nessa medida é o de delegar-se às competentes unidades estaduais e municipais de controle o encargo pelo retorno dos recursos públicos aos cofres municipais.
57.	No segundo caso, à vista da existência de notícia nos autos do TC Processo 020.718/2015-2 de ação de improbidade administrativa do município em desfavor da União, face ao acolhimento dos recursos municipais, restou decidido que o débito proveniente do mau uso do dinheiro público oriundo de convênio firmado com a União deveria ser, mesmo diante do propalado recolhimento efetuado com recursos municipais, cobrado diretamente do gestor.
58.	No presente caso, quaisquer questionamentos acerca da duplicidade de pagamento deverão ser tratados por ocasião da execução do título condenatório a ser emitido por este Tribunal, nos termos do já mencionado voto exarado pela relatoria nos autos do TC Processo 020.718/2015-2.
CONCLUSÃO
59.     	Diante de todo o exposto, cumpre ressaltar que este processo preenche todos os requisitos para que o TCU julgue irregulares as contas do responsável, aplicando-lhe a multa prevista no art. 57 da Lei nº 8.443/1992, sem prejuízo de se determinar o envio de cópia do acórdão a ser proferido ao Ministério Público Federal, ao Ministério Público Estadual e ao Tribunal de Contas do Estado de Goiás, além da Câmara Municipal de Corumbaíba/GO, para ciência e adoção das providências cabíveis.
60.	Cumpre destacar ainda que não se vislumbra a prescrição da pretensão punitiva do TCU no presente caso concreto, haja vista que, nos termos do Acórdão 1441/2016-TCU-Plenário, não houve o transcurso de mais de dez anos entre a ordem para a audiência no âmbito do TCU, em 12/7/2016 (peça 6) , e a data fatal para a apresentação da prestação de contas final do ajuste, em 13/1/2014. (peça 1, p. 479) .
61.	No tocante à aferição quanto à ocorrência de boa-fé na conduta do responsável, conforme determina o § 2º do art. 202 do Regimento Interno do TCU, em se tratando de processo em que a parte interessada não se manifestou acerca das irregularidades imputadas, nem há elementos objetivos que denotem, de ofício, julgamento diverso, não há elementos para que se possa efetivamente reconhecê-la, podendo este Tribunal, desde logo, proferir o julgamento de mérito pela irregularidade das contas, nos termos do § 6º do mesmo artigo do normativo citado (e.g. dos Acórdão 6370/2017-TCU-Segunda Câmara - Relator: Ministro-Substituto André de Carvalho; e 1.481/2017-TCU-Plenário - Relator: Ministro José Múcio Monteiro) . 
PROPOSTA DE ENCAMINHAMENTO
62.	Diante do exposto, com base nos arts. 11 e 40 da Lei 8.443/1992 e no art. 157 do Regimento Interno, cabe submeter os autos à elevada apreciação do Ministro Relator deste processo, sugerindo-se o seguinte:
a)	julgar irregulares as contas do Sr. Romário Vieira da Rocha (CPF XXX.199.301-XX) , condenando-o ao pagamento da importância abaixo discriminada, acrescida dos juros de mora, calculados a partir das correspondentes datas até o efetivo recolhimento, na forma da legislação em vigor, fixando-lhe o prazo de 15 (quinze) dias, a contar da notificação, para que comprove, perante o Tribunal (art. 214, III, 'a', do Regimento Interno do TCU) , o recolhimento da dívida aos cofres do Tesouro Nacional:
	VALOR ORIGINAL (em R$) 
	DÉBITO/CRÉDITO
	DATA DA OCORRÊNCIA

	100.000,00
	D
	10/11/2010

Valor atualizado até 31/10/2018: R$ 194.296,65 (peça 45) .
b)	aplicar ao Sr. Romário Vieira da Rocha (CPF XXX.199.301-XX) a multa prevista no art. 57 da Lei 8.443/1992, c/c os arts. 210 e 267 do Regimento Interno do TCU, fixando o prazo de 15 (quinze) dias, a contar da notificação, para que comprove, perante o Tribunal (art. 214, inciso III, 'a' do Regimento Interno do TCU) , o recolhimento da dívida aos cofres do Tesouro Nacional, atualizada monetariamente na data do efetivo recolhimento, se paga após o vencimento, na forma da legislação em vigor;
c) 	autorizar, desde logo, a cobrança judicial da dívida constante deste Acórdão, nos termos do art. 28, inciso II, da Lei nº 8.443/1992, caso não atendida as notificações;
d)	determinar que a unidade técnica promova o envio de cópia do presente Acórdão, acompanhado do Relatório e do Voto que o fundamenta, à Procuradoria da República no Estado de Goiás, ao Ministério Público do Estado de Goiás e ao Tribunal de Contas do Estado de Goiás, além da Câmara Municipal de Corumbaíba/GO, para ciência e adoção das providências cabíveis."
2.	Ao examinar a matéria, o MPTCU dissentiu de parte das conclusões e encaminhamentos propostos pela unidade instrutiva, pelos motivos que transcrevo a seguir (peça 48) :
"Pelas razões adiante aduzidas, permito-me discordar, em parte, do desfecho proposto pela Secex/RJ para esta tomada de contas especial.
O Sr. Romário Vieira da Rocha recebeu, neste feito, comunicações de citação (peças 8 e 12) e de audiência (peças 9 e 10) , mas, a rigor, a elas não respondeu pessoalmente (ou por meio de procurador) . O que veio aos autos, em sequência às referidas comunicações, foi o Ofício 064/2016, de 29/7/2016, da Prefeitura Municipal de Corumbaíba/GO, subscrito pelo próprio Sr. Romário Vieira da Rocha (peça 11) . Nessa peça, informa-se o seguinte (grifos do original) :
Em razão dos apontamentos das notas técnicas [Notas Técnicas de Análise 345/2014 e 412/2014, do MTur, com recomendações 'para a devolução integral dos recursos repassados, devidamente atualizados'] e do interesse e da necessidade da administração em regularizar a pendência junto à União, o Município de Corumbaíba, Estado de Goiás, apresentou na data de 29 de junho de 2015, proposta para devolução integral dos recursos, em 18 (dezoito) parcelas iguais e com mesma data de vencimento, pelo período de 30 de julho de 2015 a 30 de dezembro de 2016.
Acatando a proposta apresentada, o Ministério do Turismo celebrou com o Município de Corumbaíba, o Termo de Parcelamento de Débito, expedindo na data de 12/08/2015 o Memorando n° 198/2015/CGCV/SPOA/SE/MTur, sobrestando o Convênio n° 735477/2010, e seguinte o Ofício n° 1320/2015/AECI/MTur encaminhado à Secretaria de Controle Externo do Tribunal de Contas da União em Goiás, em que solicitou o arquivamento do processo de Tomada de Contas Especial, tendo em vista que a prestação de contas encontrava-se em Parcelamento. Ofício que foi recebido pelo TCU em 18/08/2015 (documentos em anexo) .
O Município de Corumbaíba, cumprindo sua obrigação exarada no Termo de Parcelamento de Débito, vem realizando rigorosamente o pagamento na data de vencimento, as parcelas acordadas no mencionado Termo, conforme comprovantes em anexo.
A Secex/RJ relata que o Município de Corumbaíba/GO realmente honrou o referido Termo de Parcelamento de Débito, pois devolveu os recursos federais envolvidos no Convênio 462/2010 aos cofres da União, com encargos de mora, mediante as seguintes parcelas (páginas 56 da peça 46) : R$ 8.668.92, em 10/8/2015, R$ 8.771,06, em 31/8/2015, R$ 8.868,32, em 30/9/2015, R$ 8.966,67, em 29/10/2015, R$ 9.066,11, em 30/11/2015, R$ 9.161,84, em 29/12/2015, R$ 9.161,84, em 26/1/2016, R$ 9.258,58, em 26/2/2016, R$ 9.351,43, em 30/3/2016, R$ 9.460,10, em 29/4/2016, R$ 9.559,98, em 30/5/2016, R$ 9.666,00, em 30/6/2016, R$ 9.773,19, em 29/7/2016, R$ 9.881,57, em 30/8/2016, R$ 9.980,39, em 30/9/2016, R$ 10.080,19, em 31/10/2016, R$ 10.181,00, em 30/11/2016, e R$ 9.054,92, em 29/12/2016. Relata, também, a unidade técnica, que, em razão dessa devolução de recursos, o MTur, por meio da Nota Técnica de Análise de Compatibilidade da Devolução de Recursos - PGTUR 295/2017 e do Despacho CGCV (páginas 462-468 da peça 22) , aprovou, com ressalvas, a execução financeira daquele convênio (página 8 da peça 46) .
Todavia, para a Secex/RJ, a situação que se configura no caso em exame não obsta a que o Tribunal condene o Sr. Romário Vieira da Rocha em débito pela totalidade dos recursos federais previstos no Convênio 462/2010. Para tanto, argumenta a unidade técnica que 'mesmo já tendo ocorrido o recolhimento do débito aos cofres da União, no caso, com recursos financeiros provenientes do município, o responsável deve recolher novamente o débito aos cofres da União, excluída a natural preocupação com o bis in idem na medida em que a duplicidade de pagamento deverá ser tratada numa fase mais adiante do processo, por ocasião da execução do título condenatório a ser emitido por este Tribunal' (página 10 da peça 48) .
Peço vênias para divergir desse entendimento.
Lembro que convênios são avenças celebradas por entes públicos com outros entes públicos ou com particulares com vistas à satisfação de um interesse comum dos partícipes. Nesse sentido, é de se ressaltar que a celebração do Convênio 462/2010 não serviu apenas à satisfação de interesse do Município de Corumbaíba/GO, mas também a interesse da União, uma vez que a Constituição, em seu artigo 180, estabelece que 'A União, os Estados, o Distrito Federal e os Municípios promoverão e incentivarão o turismo como fator de desenvolvimento social e econômico.'.
Se o objeto do Convênio 462/2010 constituía, pois, interesse da União, se a União havia transferido a quantia de R$ 100.000,00 ao Município de Corumbaíba/GO visando, justamente, à execução daquele objeto, e se, afinal, o prefeito municipal, Sr. Romário Vieira da Rocha, não logrou comprovar a aplicação daquela quantia nos fins a que se destinava, então frustrado restou, sem dúvida, a satisfação do interesse da União naquela avença, configurando-se, assim, o dano aos cofres federais, de responsabilidade do referido gestor municipal.
O que se tem nesta tomada de contas especial é, pois, o seguinte: ocorreu um dano aos cofres da União, no valor de R$ 100.000,00, referente a 10/11/2010, em decorrência da não comprovação da aplicação daquela quantia no objeto do Convênio 462/2010; o Sr. Romário Vieira da Rocha é responsável por esse dano, uma vez que aquele gestor não logrou descaracterizar sua culpa pelo malogro dos objetivos do Convênio 462/2010; os cofres da União já foram reparados mediante devolução, pelo Município de Corumbaíba/GO, da quantia que lhe havia sido transferida.
A meu ver, esse quadro reclama que o Tribunal julgue irregulares as contas do Sr. Romário Vieira da Rocha, condene-o em débito, pela quantia de R$ 100.000,00, referente a 10/11/2010, com abatimento das quantias já recolhidas pelo Município de Corumbaíba/GO aos cofres da União, e aplique-lhe a multa prevista no artigo 57 da Lei 8.443/1992. Entendo, pois, que não se faz adequada, por caracterizar, sim, bis in idem e enriquecimento ilícito da União, a condenação do referido gestor pela quantia de R$ 100.000,00, referente a 10/11/2010, sem abatimento das quantias já recolhidas pelo Município de Corumbaíba/GO aos cofres da União, como proposto pela Secex/RJ.
No entanto, noto que é mesmo de se reconhecer, considerando que os recursos públicos federais que deveriam ter sido aplicados na realização da '17ª Festa do Arroz de Corumbaíba/GO', objeto do Convênio 462/2010, foram, afinal, devolvidos aos cofres da União, e considerando, ainda, que há, nos autos, elementos que indicam que o referido evento foi, de fato, realizado, que realmente se levantam, no caso presente, fortes suspeitas de que ou a aludida devolução dos recursos aos cofres da União ou o custeio dos gastos envolvidos naquele evento tenham se dado de forma irregular ou lesiva aos cofres do Município de Corumbaíba/GO.
Entendo, porém, que a apuração dessas possíveis irregularidades não é da competência do TCU, mas, sim, dos órgãos encarregados do controle das finanças municipais: a Câmara Municipal de Corumbaíba/GO, o Tribunal de Contas do Estado de Goiás e o Ministério Público do Estado de Goiás. Necessário, pois, que sejam enviadas, àqueles órgãos, para ciência e adoção das medidas cabíveis, cópias da deliberação que vier a ser proferida neste feito, bem como do relatório e do voto que a fundamentarem.
- III -
Ante o exposto, este representante do Ministério Público junto ao TCU propõe ao Tribunal que julgue irregulares as contas do Sr. Romário Vieira da Rocha, condene-o em débito, pela quantia de R$ 100.000,00, referente a 10/11/2010, com abatimento das quantias já recolhidas pelo Município de Corumbaíba/GO aos cofres da União (R$ 8.668.92, em 10/8/2015, R$ 8.771,06, em 31/8/2015, R$ 8.868,32, em 30/9/2015, R$ 8.966,67, em 29/10/2015, R$ 9.066,11, em 30/11/2015, R$ 9.161,84, em 29/12/2015, R$ 9.161,84, em 26/1/2016, R$ 9.258,58, em 26/2/2016, R$ 9.351,43, em 30/3/2016, R$ 9.460,10, em 29/4/2016, R$ 9.559,98, em 30/5/2016, R$ 9.666,00, em 30/6/2016, R$ 9.773,19, em 29/7/2016, R$ 9.881,57, em 30/8/2016, R$ 9.980,39, em 30/9/2016, R$ 10.080,19, em 31/10/2016, R$ 10.181,00, em 30/11/2016, e R$ 9.054,92, em 29/12/2016) , e aplique-lhe a multa prevista no artigo 57 da Lei 8.443/1992. Propõe, ainda, que sejam enviadas cópias da deliberação que vier a ser proferida neste feito, bem como do relatório e do voto que a fundamentarem, à Câmara Municipal de Corumbaíba/GO, ao Tribunal de Contas do Estado de Goiás e ao Ministério Público do Estado de Goiás, para ciência e adoção das providências cabíveis."
	É o relatório.

não há

Subprocurador-Geral Lucas Rocha Furtado.

TOMADA DE CONTAS ESPECIAL. IMPUGNAÇÃO TOTAL DOS RECURSOS. COMPROVAÇÃO DO RESSARCIMENTO INTEGRAL DOS RECURSOS RECEBIDOS. CONTAS IRREGULARES. DÉBITO COM ABATIMENTO DAS QUANTIAS JÁ RECOLHIDAS. MULTA. ENCAMINHAR CÓPIA.

TOMADA DE CONTAS ESPECIAL (TCE)

Secretaria de Controle Externo no Estado do Rio de Janeiro (Secex/RJ).

Examino a tomada de contas especial instaurada pela Coordenação Geral de Convênios do Ministério do Turismo (CGCV/DGI/SE/MTur) , responsabilizando o Sr. Romário Vieira da Rocha, ex-prefeito municipal de Corumbaíba/GO (Gestão 2009 em diante) , em decorrência da não comprovação da utilização e do bom e regular emprego dos recursos provenientes do Convênio 462/2010 (Siafi 735477/2010) , celebrado com o MTur, tendo por objeto incentivar o turismo por meio do apoio à realização do Projeto intitulado 17ª Festa do Arroz de Corumbaíba/GO, conforme o respectivo Plano de Trabalho aprovado (peça 1, p. 33-51) .
2. 	Foram previstos R$ 110.000,00 para a execução do objeto, dos quais R$ 100.000,00 seriam repassados pelo concedente MTur e R$ 10.000,00 corresponderiam à contrapartida do município convenente (peça 1, p. 139) .
3.	Consoante consta nos autos, o município de Corumbaíba/GO e o Ministério do Turismo firmaram termo de parcelamento de débito para ressarcimento da totalidade dos recursos financeiros repassados à conta do Convênio 462/2010 (Siafi 735477/2010) , cujo valor fora calculado a partir do Sistema Débito deste Tribunal (peça 22, p. 453 a 461) . O montante então apurado foi parcelado em dezoito parcelas, que já foram todas devidamente pagas, conforme comprovantes juntados às peças 11, p. 24-36, e 14.
4.	Nada obstante, a Secex/RJ propõe que as contas sejam julgadas irregulares, com condenação em débito do gestor pela integralidade dos recursos, concomitante com a aplicação de multa. Na visão da unidade instrutiva, mesmo já tendo ocorrido o recolhimento do débito aos cofres da União, no caso, com recursos financeiros provenientes do município, o responsável deve recolher novamente esse valor, excluída a natural preocupação com o bis in idem na medida em que a duplicidade de pagamento deverá ser tratada numa fase mais adiante do processo.
5.	O MPTCU dissentiu de parte da proposta da Secex/RJ, pois considerou que a nova condenação em débito pelo seu valor integral configuraria, sim, bis in idem e enriquecimento ilícito da União. Por isso, propõe que as contas sejam julgadas irregulares, com aplicação de multa e condenação em débito com abatimento das quantias já recolhidas aos cofres da União.
6.	Alinho-me ao posicionamento do MPTCU, cujos fundamentos incorporo às minhas razões de decidir. Entendo que uma vez que o recurso já foi ressarcido à União, não restaria adequado a este Tribunal condenar o responsável a novo pagamento do seu valor integral.
7.	Por outro lado, considerando que os recursos públicos federais que deveriam ter sido aplicados na realização da "17ª Festa do Arroz de Corumbaíba/GO", objeto do Convênio 462/2010, foram, afinal, devolvidos aos cofres da União, e considerando, ainda, que há, nos autos, elementos que indicam que o referido evento foi, de fato, realizado, vislumbro, no caso presente, fortes suspeitas de que ou a aludida devolução dos recursos aos cofres da União ou o custeio dos gastos envolvidos naquele evento tenham se dado de forma irregular ou lesiva aos cofres do Município de Corumbaíba/GO.
8.	Entendo, porém, que a apuração dessas possíveis irregularidades não é da competência do TCU, mas, sim, dos órgãos encarregados do controle das finanças municipais: a Câmara Municipal de Corumbaíba/GO, o Tribunal de Contas do Estado de Goiás e o Ministério Público do Estado de Goiás. Necessário, assim, que sejam enviadas cópias da presente deliberação àqueles órgãos, para ciência e adoção das medidas cabíveis. 
	Ante o exposto, VOTO por que este Tribunal adote a minuta de Acórdão que trago à apreciação deste Colegiado.
TCU, Sala das Sessões Ministro Luciano Brandão Alves de Souza, em 23 de julho de 2019.
Ministro JOÃO AUGUSTO RIBEIRO NARDES 
Relator